【裁判字號】    97,交上訴,545
【裁判日期】    970409
【裁判案由】    過失致死等
【裁判全文】
臺灣高等法院臺中分院刑事判決       97年度交上訴字第545號
上  訴  人  臺灣苗栗地方法院檢察署檢察官
被      告  丁○○
                    （現於台灣臺中監獄苗栗分監執行中）
上列上訴人因被告過失致死等案件，不服臺灣苗栗地方法院96年
度交訴字第44號中華民國96年11月22日第一審判決（起訴案號：
臺灣苗栗地方法院檢察署96年度偵字第3288號、96年度偵緝字第
97 號），提起上訴，本院判決如下：
    主  文
原判決撤銷。
丁○○連續偽造署押，處有期徒刑捌月，減為有期徒刑肆月，如
附表所示偽造「甲○○」之簽名肆枚沒收。又犯過失致人於死罪
，處有期徒刑壹年陸月，減為有期徒刑玖月。又犯肇事致人死亡
逃逸罪，處有期徒刑壹年拾月，減為有期徒刑拾壹月。應執行有
期徒刑壹年拾月，如附表所示偽造「甲○○」之簽名肆枚，均沒
收。
    事  實
一、丁○○於民國90年間因詐欺案件，經法院判處有期徒刑8 月
    確定，因未到案執行，嗣經臺灣苗栗地方法院檢察署於91年
    1月29日發佈通緝，而於96年2月26日緝獲。丁○○於通緝期
    間，為避免遭查緝而掩飾其身份，竟基於偽造署押之概括犯
    意：
  (一)先於92年8月7日，冒用「甲○○」之名義，受僱於蘇修德擔
    任大貨車司機，並於92年9月1日載運飲料至台南縣永康市○○○街55號及高雄縣仁武鄉○○路997號時，連續於附表編
    號1所示之3張出貨單上之司機欄偽造「甲○○」之簽名各1
    枚，足生損害於甲○○。
  (二)又於92年10月8日，冒用「甲○○」之名義，受僱於張紫玲
    所經營之「協佶交通有限公司」擔任司機乙○○之助手，平
    日以幫忙乙○○綁貨、蓋帆布、卸貨等工作，於92年10月13
    日下午6時45分許，至台中市○○路與河南路口台塑加油站
    ，為車號8K－727號曳引聯結車（後掛拖車車號NU－05號）
    加油時，承上揭偽造署押之概括犯意，在附表編號2所示之
    協佶交通有限公司管制加油表格上之司機簽名欄上偽造「甲○○」之簽名1枚，足生損害於甲○○及協佶交通有限公司
    。
二、另於92年10月13日晚上6 時58分許，丁○○明知其未領有聯
    結車或大客車駕駛執照（亦未領有任何汽車駕駛執照），於
    上開時地加油後，先將球鞋置於駕駛坐下方，取得乙○○同
    意，隨即駕駛車號8K－727 號曳引聯結車（後掛拖車車號NU
    －05號），沿台中市○○路由北往南方向行駛，行至台中市
    西屯區○○路○ 段6 號前，理應注意車前狀況及兩車併行之
    間隔，並隨時採取必要安全措施，而依當時之天候、路況皆
    良好並無不能注意之情事，竟疏於注意，未留意前方車輛之
    動態及兩車併行之間隔，適有陳月娥騎乘車號VOT-936 號機
    車同向在前，遭丁○○所駕駛之曳引聯結車後面之拖車擦撞
    其機車，致陳月娥人車倒地，聯結車後面之拖車並碾壓陳月
    娥造成其頭胸部大面積挫裂創併多處骨折及內出血而當場死
    亡。丁○○於肇事後，並未立即下車予以必要之救護或報警
    處理，反而棄車逃離現場，嗣經警循線查獲。
三、案經被害人家屬丙○○訴請及臺灣臺中地方法院檢察署據報
    相驗後，呈請臺灣高等法院臺中分院檢察署檢察長核轉臺灣
    苗栗地方法院檢察署檢察官偵查起訴。
    理  由
一、按被告以外之人於審判外之陳述，雖不符刑事訴訟法第159
    條之1、159條之2、159條之3、159條之4等規定，而經當事
    人於審判程序同意作為證據，法院審酌該言詞陳述或書面陳
    述作成時之情況，認為適當者，亦得為證據。當事人、代理
    人或辯護人於法院調查證據時，知有第159條第1項不得為證
    據之情形，而未於言詞辯論終結前聲明異議者，視為有前項
    之同意，刑事訴訟法第159條之5定有明文。本件被告於本院
    審理時，就下列證人葉文彬、乙○○、丙○○、張紫玲、甲○○、馬筠筠、蘇修德等人於審判外之陳述部分，未就其證
    據能力聲明異議，本院審酌該言詞陳述作成時之情況，並查
    無其他不法之情狀，足認為得為本案之證據，依刑事訴訟法
    第159條之5之規定，有證據能力，合先說明。
二、訊據被告丁○○對於上開偽造文書、過失致死及公共危險等
    犯罪事實均坦承不諱，參酌：
  (一)被告上開供述，核與證人葉文彬、乙○○、丙○○、張紫玲
    、甲○○、馬筠筠、蘇修德於警詢或偵查中證述情節相符（
    見臺灣臺中地方法院檢察署92年度相字第1427號相驗卷第7
    至14背面、50至53背面、209至214、226至228頁；臺灣苗栗
    地方法院檢察署96年度偵緝字第97號卷第6至9、14至18頁）
    。
  (二)被告丁○○遺留於車號8K－727號曳引聯結車上之駕駛坐下
    方之球鞋，經送內政部警政署刑事警察局鑑驗，鑑驗結論為
    ：「本案被告丁○○唾液DNA與台中市警察局第六分局92.12
    .23中分六刑字第0920027919號刑事案件證物採驗紀錄表送
    檢『陳月娥車禍死亡案』左前座球鞋（右腳）內側左邊斑跡
    DNA-ST R型別相同」等語，此有內政部警政署刑事警察局96
    年6月25日刑醫字第0960 064964號鑑驗書1份，在卷可按（
    見96年度偵緝字第97號卷第33頁），足認車禍事故發生時，
    確由被告丁○○駕駛車號8K-727號曳引聯結車。
  (三)台中市警察局第六分局西屯派出所處理相驗案件初步調查報
    告暨報驗書影本及正本、刑事案件相驗報告書、受理各類案
    件紀錄表、道路交通事故現場圖、道路交通事故調查報告表
    (一)、(二)、台中市警察局第六分局交通事故談話紀錄表、警備
    隊道路交通事故補充資料表各1份及現場、肇事車輛及監視
    器翻拍照片數張、營業大貨曳引車及半拖車行車執照、臺灣
    省臺中縣政府營利事業登記證、台中市警察局執行交通違規
    移置保管車輛收據、郵政劃撥儲金存款收據均影本各1份、
    財團法人金融聯合徵信中心查詢信用卡資訊資料3紙、臺中
    市警察局92年12月12日中市警刑字第92008034 2號函影本1
    紙、行車記紙判讀資料、雙向通聯紀錄各1份、臺中市警察
    局92年12月18日中市警交字第09200980387號函檢附之勤務
    指揮中心一般事故記錄通報單、台中市警察局第六分局第六
    組交通事故受理紀錄表各1份、日通欣運股份有限公司員工
    在職證明書、甲○○身分證影本、人事資料卡、三重站加保
    明細、丁○○身分證影本、桃園縣政府警察局高平派出所受
    理各類案件紀錄表各1份、甲○○照片2張、陳月娥死亡案8K
    －727號車復勘照片共23張、台中市消防局92年12月16日消
    護字第09 2001 3047號函檢附之台中市消防局緊急救護紀錄
    表、緊急救護傷病患送醫服務登記簿、車號查詢重型機車車
    籍資料、車號查詢汽車車籍資料各1份、交通部公路總局新
    竹區監理所苗栗監理站92年12月30日竹監苗字第0920012685
    號函檢附之車號CBM- 666號重機車及丁○○違規查詢報表、
    丁○○身分證件及行車執照影本、汽車買賣合約書各1份，
    被告偽簽「甲○○」簽名之協佶交通有限公司管制加油表格
    1紙、出貨單3紙在卷（見同上相驗卷第2至6、15至24、26至
    29、46、61、63至66、68至83、91至93、96至97、107至143
    、146至148、15 2至157、162至163、166至181、186至187
    、195至197頁、60、217至219頁）。
  (四)被害人陳月娥係因本件車禍致死亡，業經臺灣臺中地方法院
    檢察署檢察官督同法醫師相驗明確，有勘驗筆錄、履勘現場
    筆錄、臺灣臺中地方法院檢察署相驗屍體證明書、驗斷書等
    在卷可憑（見同上相驗卷第31至41、94至94頁背面），被害
    人因本件車禍死亡，與被告之過失行為間並有相當因果關係
    。
  (五)被告未領有曳引聯結車駕駛執照，業經原審法院詢問交通部
    公路總局新竹區監理所苗栗站，該站回覆丁○○並無汽車駕
    駛執照，並有公路監理電子查詢結果1紙，在卷可證，足證
    被告於上開時地駕駛曳引聯結車，係無照駕駛。
    等情，足認丁○○之自白與事實相符，足堪採信。本件事證
    明確，被告偽造署押、過失致人於死及肇事致人死亡逃逸之
    犯行洵堪認定。
三、被告行為後，刑法於94年2月2日修正公布，95年7月1日施行
    ，而刑法施行法亦於95年6月14日增訂第1條之1：
  (一)罰金刑部分，刑法分則編各罪所定罰金刑之貨幣單位原為銀
    元，修正前刑法第33條第5款規定：「罰金：1元（銀元）以
    上。」而依罰金罰鍰提高標準條例規定，就72年6月26日前
    修正之刑法部分條文罰金數額提高2至10倍，其後修正者則
    不提高倍數，並依現行法規所定貨幣單位折算新臺幣條例規
    定，以銀元1元折算新臺幣3元；修正後刑法第33條第5款規
    定：「罰金：新臺幣1000元以上，以百元計算之。」刑法第
    33條第5款所定罰金貨幣單位經修正為新臺幣後，刑法分則
    各罪所定罰金刑之貨幣單位亦應配合修正為新臺幣，為使刑
    法分則編各罪所定罰金之最高數額與刑法修正前趨於一致，
    乃增訂刑法施行法第1條之1：「中華民國94年1月7日刑法修
    正施行後，刑法分則編所定罰金之貨幣單位為新臺幣。94年
    1月7日刑法修正時，刑法分則編未修正之條文定有罰金者，
    自94年1月7日刑法修正施行後，就其所定數額提高為30倍。
    但72年6月26日至94年1月7日新增或修正之條文，就其所定
    數額提高為3倍。」從而，刑法分則編各罪所定罰金刑之最
    高數額，於上開規定修正後並無不同，惟修正後刑法第33條
    第5款所定罰金刑最低數額，較之修正前提高，自以修正前
    刑法第33條第5款規定，較有利於被告。
  (二)關於連續犯之規定，因行為後新法業已刪除連續犯之規定，
    此刪除雖非犯罪構成要件之變更，但顯已影響行為人刑罰之
    法律效果，自屬法律有變更，依新法第2條第1項規定，比較
    新、舊法結果，仍應適用較有利於被告之行為時法律即舊法
    論以連續犯（最高法院95年第8次刑事庭會議決議參照）。
  (三)關於數罪併罰部分，修正前刑法第51條規定：「數罪併罰，
    分別宣告其罪之刑，依左列各款定其應執行者：」其中第5
    款規定：「宣告多數有期徒刑者，於各刑中之最長期以上，
    各刑合併之刑期以下，定其刑期。但不得逾20年。」修正後
    刑法第51條第5款規定：「宣告多數有期徒刑者，於各刑中
    之最長期以上，各刑合併之刑期以下，定其刑期。但不得逾
    30年。」比較結果，修正後刑法並非較有利於行為人，依刑
    法第2條第1項前段之規定，仍應依修正前刑法，定其應執行
    之刑。再比較時應就罪刑有關之共犯、未遂犯、想像競合犯
    、牽連犯、連續犯、結合犯，以及累犯加重、自首減輕暨其
    他法定加減原因〈如身分加減〉與加減例等一切情形，綜其
    全部罪刑之結果而為比較。經本院綜合比較上開罰金刑最低
    額、連續犯、定應執行刑之結果，以被告行為時之規定較有
    利於被告，應依刑法第2條第1項前段之規定，而適用修正施
    行前刑法關於罰金最低額、連續犯、定應執行刑之規定。
四、按刑法第276條第2項業務上過失致人於死罪，以行為人之過
    失，係基於業務上行為而發生者為限。若僅係司機助手，並
    未擔任司機業務，則其偶因司機生病，代為駕駛，以致誤斃
    人命，自屬普通過失致人於死，不負業務上過失責任（最高
    法院46年度台上字第13號判例意旨參照）。又刑法第276條
    第2項業務上過失致人於死罪，以行為人之過失，係基於業
    務上行為而發生者為限。所謂業務，係指個人基於其社會地
    位繼續反覆所執行之事務，包括主要業務及其附隨之準備工
    作與輔助事務在內。此項附隨之事務，並非漫無限制，必須
    與其主要業務有直接、密切之關係者，始可包含在業務概念
    中，而認其屬業務之範圍（最高法院90年度台非字第341號
    判決要旨參照）。質言之，業務過失加重處罰之根據，乃業
    務者因較一般人具有社會生活上特殊地位之關係，規範對其
    克盡義務之期待，亦較一般人為強，倘違反義務時，其非難
    可能性亦較高。查被告係擔任司機乙○○之助理，工作內容
    為綁貨、蓋帆布、卸貨等，並經證人即協佶交通有限公司負
    責人張紫玲及司機乙○○於偵查中證述明確。被告既係擔任
    助手職務，平日負責幫忙綁貨、蓋帆布、卸貨等工作，並未
    擔任司機業務，此次係因司機乙○○較累，偶而代為駕駛並
    因而肇事，則揆之上開意旨，被告駕駛該車輛，並非基於社
    會生活之地位所為之業務行為，難認被告係從事駕駛聯結車
    業務之人。另所謂「附隨業務」，係指完成主要業務所附隨
    之準備工作與輔助工作而言，並該附隨業務須與主要業務行
    為具有直接、密切不可分之關係。然被告平素僅負責幫忙綁
    貨、蓋帆布、卸貨等工作，而非無兼任駕駛送貨之業務，是
    被告偶因司機太累而由其代為駕駛之行為，當非為被告之「
    附隨業務」，被告自非從事駕駛業務之人。
五、核被告於事實欄一所為，係犯刑法第217條第1項之偽造署押
    罪；於事實欄二所為，係犯刑法第276條第1項之過失致人於
    死罪及同法第185條之4之駕駛動力交通工具肇事，致人死亡
    而逃逸罪。公訴意旨認被告係從事駕駛業務之人，應依刑法
    第276條第2項之業務過失致死罪論處，起訴法條尚有未洽，
    已如前述，惟其基本社會事實同一，爰依法變更起訴法條為
    同法第276條第1項之過失致人於死罪，附此敘明。被告於事
    實欄一之(一)、(二)之4次偽造署押犯行，時間緊接，所犯係構
    成要件相同之罪，顯係基於概括犯意為之，應依修正前刑法
    第56條連續犯之規定，論以1罪，並加重其刑。被告無聯結
    車或大客車駕駛執照，仍駕駛曳引聯結車肇事致人死亡，應
    依道路交通管理處罰條例第86條第1項規定，加重其刑。再
    被告所犯偽造署押、過失致死及肇事致人死亡逃逸罪3罪間
    ，犯意各別，行為互殊，應分論併罰。
六、原審予以論罪科刑固非無見，惟查被告有竊盜、詐欺、偽造
    有價證券、偽造文書、侵占等前科，素行不佳，前因詐欺罪
    經法院判刑確定後，未到案執行，於91年1月29日經發佈通
    緝後，於92年間為本件犯行，犯後逃匿多年，迄96年2月26
    日始緝獲，被告無駕駛執照，於酒後駕駛上開車輛肇事致人
    於死，肇事後復逃離現場，犯罪情節重大，犯後就車禍部分
    ，復未為任何賠償，原審僅量處原審判決主文所示之刑，參
    酌各該罪名之法定刑，量刑應屬過輕，檢察官執此提起上訴
    ，為有理由，應撤銷改判，爰審酌上情，被告犯罪之目的、
    動機，所生危害，犯罪後之態度等一切情狀，各量處如主文
    所示之刑，以資懲儆。另被告所犯之罪，其犯罪時間係在96
    年4月24日以前，所犯為刑法第217條第1項、第276條第2項
    、第185條之4之罪，悉合於中華民國96年罪犯減刑條例規定
    之減刑條件，且其於本條例施行前即已緝獲到案，不符合同
    條例第5條不得予以減刑之情形，應依該條例第2條第1項第3
    款、第7條規定減其宣告刑2分之1，減為如主文所示之刑並
    依該條例第10條規定定其應執行之刑。如附表所示偽造之「
    甲○○」之簽名共4枚，應依刑法第219條之規定，併予宣告
    沒收。至扣案球鞋2雙，核屬被告日常穿著之物，非供被告
    犯罪所用之物，爰不併予宣告沒收。
七、據上論結，應依刑事訴訟法第369條第1項前段、第364條、
    第299條第1項前段、第300條，道路交通管理處罰條例第86
    條第1項，刑法第2條第1項前段、修正前刑法第56條、刑法
    第185條之4、第217條第1項、第276條第1項、修正前刑法第
    51條第5款、刑法第219條，中華民國96年罪犯減刑條例第2
    條第1項第3款、第7條、第10條，刑法施行法第1條之1，罰
    金罰鍰提高標準修例第1條前段，判決如主文。
本案經檢察官戊○○到庭執行職務。
中    華    民    國    97    年    4    月     9     日
            刑事第四庭    審判長法  官  洪  耀  宗
                                法  官  江  德  千
                                法  官  劉  登  俊
上列正本證明與原本無異。
除肇事逃逸部分得上訴外，其餘不得上訴。
如不服本判決，應於收受送達後十日內向本院提出上訴書狀，其
未敘述上訴之理由者並得於提出上訴後十日內向本院補提理由書
(均須按他造當事人之人數附繕本)。
                                書記官  粘  銘  環
中    華    民    國    97    年    4    月    10     日
附表：
┌──┬─────────────┬──────┬───────────┐
│編號│  文            書        │偽造之簽名  │  卷  宗  頁  數      │
├──┼─────────────┼──────┼───────────┤
│1   │出貨單3張                 │「甲○○」  │臺灣臺中地方法院檢察署│
│    │                          │之簽名共3 枚│92年度相字第14 27號相 │
│    │                          │            │驗卷第217至219頁      │
├──┼─────────────┼──────┼───────────┤
│    │92年10月13日之協佶交通有限│「甲○○」  │同上卷第60 頁         │
│2   │公司車號：8K-727、統一編號│之簽名1枚   │                      │
│    │：00000000之管制加油表格  │            │                      │
└──┴─────────────┴──────┴───────────┘


司法院資訊處製作；財團法人民間司法改革基金會備份。
